---
title: "Preço de Venda de Imóveis"
author: "Elton Dantas de Oliveira Mesquita"
output:
  html_document:
    theme: readable
    highlight: breezedark
    toc: true
    toc_depth: 5
    toc_float:
      collapsed: false
      smooth_scroll: false
---

```{=html}
<style> body {text-align: justify} </style>
```
```{r setup, include=FALSE}
knitr::opts_chunk$set(echo = TRUE)

library(rmarkdown); pandoc_version()
```

### Introdução

Neste trabalho, vamos modelar o preço de venda de imóveis a partir de dados relativos a uma amostra de 27 imóveis. As variáveis desse conjunto de dados são:

-   ***imposto***: imposto do imóvel (em US\$ 100);

-   ***areaT***: área do terreno (em 1.000 pés quadrados);

-   ***areaC***: área construída (em 1.000 pés quadrados);

-   ***idade***: idade da residência (em anos);

-   ***preco***: preço de venda do imóvel (em US\$ 1.000).

O modelo ajustado será o normal linear com variável resposta ***preço de venda*** e as demais variáveis como explicativas. Em seguida, utilizaremos o método AIC para selecionar as variáveis explicativas, faremos uma análise de diagnóstico com o modelo selecionado e interpretaremos os coeficientes estimados.

### Pacotes

```{r}
library(tidyverse)
library(plotly)
```

### Os dados

```{r}
dados = read.table("imoveis.dat")

dados = dados %>% rename(imposto = V1,
                         areaT = V2,
                         areaC = V3,
                         idade = V4,
                         preco = V5)

attach(dados)

plot_ly(type = "box") %>%
  add_boxplot(y = imposto, name = "imposto") %>% 
  add_boxplot(y = areaT, name = "área do terreno") %>% 
  add_boxplot(y = areaC, name = "área construída") %>%
  add_boxplot(y = idade, name = "idade do imóvel") %>%
  add_boxplot(y = preco, name = "preço de venda")
```

### Análise Exploratória dos Dados

```{r}

```
